【裁判字號】    98,交聲,794
【裁判日期】    980304
【裁判案由】    聲明異議
【裁判全文】
臺灣臺中地方法院交通事件裁定         98年度交聲字第794號
原處分機關  交通部公路總局臺中區監理所
聲明異議人  甲○○
即受處分人
上列受處分人因違反道路交通管理處罰條例案件，對於交通部公
路總局臺中區監理所98年2月18日以中監違字第裁60-Z00000000
號裁決書所為之處分，聲明異議，本院裁定如下：
    主  文
原處分關於吊扣普通大貨車駕駛執照拾貳個月部分撤銷。
前項撤銷部分，吊扣甲○○普通小型車駕駛執照拾貳個月。
又原處分關於「本案罰鍰俟法院緩起訴期滿後裁決」部分撤銷。
前項撤銷部分，不罰。
    理  由
一、原處分意旨略以：本件受處分人（即異議人）甲○○於民國
    （下同）97年11月25日21時26分，駕駛車牌號碼NZ─5503號
    自用一般小貨車，行經國道三號南下207公里處，遭內政部
    警政署國道公路警察局第七警察隊執行勤務攔檢時測得其酒
    精濃度測定值為每公升0.65毫克，已逾規定標準每公升0.10
    毫克，而當場依違反道路交通管理處罰條例第35條第1項第1
    款規定舉發，嗣經本所於98年2月18日以中監違字第裁60-Z
    00000000號違反道路交通管理事件裁決書，裁處吊扣駕駛執
    照12個月，施以道安講習，駕駛執照限於98年3月20日前繳
    送，罰鍰部分俟法院緩起訴期滿後裁決。
二、異議意旨略以：本人因酒駕經法院判緩起訴並繳交罰金新臺
    幣（下同）5萬元，但駕駛執照遺失無法辦理吊扣駕駛執照
    ，申請撤銷酒駕罰單金額，及先行補照始得以吊扣，且因本
    人酒駕時，駕駛小型車車輛，故申請限制吊扣小型車駕駛資
    格等語。
三、按汽車駕駛人，駕駛汽車經測試檢定有酒精濃度超過規定標
    準者，處新臺幣1萬5千元以上6萬元以下罰鍰，並當場移置
    保管該汽車及吊扣其駕駛執照1年。道路交通管理處罰條例
    第35條第1項第1款定有明文。次按道路交通管理處罰條例第
    68條業於94年12月14日修正，並自95年3月1日施行，修正後
    之道路交通管理處罰條例第68條規定：「汽車駕駛人，因違
    反本條例及道路交通安全規則之規定，受吊銷駕駛執照處分
    時，吊銷其持有各級車類之駕駛執照。」，其立法理由略以
    ：「原條文將違法或違規駕駛人所持有各級車輛之駕駛執照
    一併吊扣或吊銷，失之過酷，影響人民工作及生活過鉅，爰
    修正之。」等語，此有立法院交通委員會94年10月5日臺立
    交字0942400153號函及其所附道路交通管理處罰條例第68條
    條文對照表在卷可稽（見本院卷附立法院公報第94卷第70期
    第135頁至第141頁），是依通過之修正條文，係將道路交通
    管理處罰條例第68條原有條文中之「吊扣或」3字刪除，故
    受吊扣駕駛執照處分時，不再吊扣其持有各級車類之駕駛執
    照，僅於受吊銷駕駛執照處分時，始吊銷其持有各級車類之
    駕駛執照（臺灣高等法院臺中分院96年交抗字第136號、97
    年交抗字第169號、第329號裁定意旨參照）。
四、經查：
（一）本件受處分人違規行為係發生於97年11月25日，自應依修
      正後之道路交通管理處罰條例第68條裁處。是依前揭說明
      ，駕駛人受吊扣駕駛執照處分時，不再吊扣其持有各級車
      類之駕駛執照，故原處分機關於作成吊扣駕駛執照處分時
      ，應就行為人所應吊扣之駕駛執照種類予以限定，始符合
      依法行政原則。又受處分人違規時，係駕駛自用小貨車，
      並有內政部警政署國道公路警察局於97年1月25日以公警
      局交字第Z00000000號舉發違反道路交通管理事件通知單
      、內政部警政署國道公路警察局第七警察隊刑事案件報告
      書、交通部公路總局臺中區監理所98年2月18日以中監違
      字第裁60─Z00000000號違反道路交通管理事件裁決書附
      卷可稽。依前揭規定，應僅限制受處分人駕駛自用小貨車
      之權利，即吊扣其小型車駕駛執照，始符依法行政原則，
      原處分機關以道路交通管理處罰條例第35條第1項第1款之
      規定，認應剝奪受處分人汽車駕駛用路權，已不當擴張解
      釋限制人民權利之法律，與依法行政原則有違，是本件應
      僅吊扣小型車之駕駛執照，以避免過度影響人民之工作及
      生活，始符合修法本旨。至按取得大客車駕駛資格者應換
      發駕駛執照，並准其駕駛較低級車類之車輛，如代用大客
      車、大客貨兩用車、曳引車、小型車、輕型機器腳踏車等
      ，道路交通安全規則第61條定有明文，是汽車駕駛人持有
      聯結車駕駛執照，即可駕駛前述多種「較低級車類」之車
      輛，換言之，駕駛人雖僅持有1張大貨車駕駛執照，然該
      駕駛執照實包含多種較低級種類車輛之駕駛資格，屬「多
      合一」之駕駛執照。查本件受處分人違規係駕駛自用小貨
      車，已如前述，其依法所受之處分應為限制其駕駛自用小
      客車之權利，即僅應吊扣其自用小客車駕駛執照，而受處
      分人所持有之駕駛執照係「多合一」之駕駛執照應如何僅
      吊扣其自用小客車之部分，固有其困難，惟此屬執行方式
      之問題，尚難僅因執行上之困難，即置立法修正通過之條
      文於不顧，併此敘明。
（二）綜上所述，原處分機關未審酌及此，逕為裁罰，即難認為
      允當，從而，本件受處分人之異議為有理由，爰撤銷原處
      分關於吊扣大貨車駕駛執照12個月部分，改諭知如主文第
      2項所示之處罰。
五、又按「汽車駕駛人，駕駛汽車經測試檢定有下列情形之一者
    ，處新臺幣一萬五千元以上六萬元以下罰鍰，並當場移置保
    管該汽車及吊扣其駕駛執照一年：（一）酒精濃度超過規定
    標準。」、「汽車駕駛人有下列情形之一者，不得駕車：（
    二）飲用酒類或其他類似物後其吐氣所含酒精濃度超過每公
    升0.25毫克或血液中酒精濃度超過百分之0.05以上。」，道
    路交通管理處罰條例第35條第1項第1款、道路交通安全規則
    第114條第2款分別定有明文。惟依95年2月5日正式施行之行
    政罰法第26條第1項規定：「一行為同時觸犯刑事法律及違
    反行政法上義務規定者，依刑事法律處罰之。但其行為應處
    以其他種類行政罰或得沒入之物而未經法院宣告沒收者，亦
    得裁處之。」，此乃一行為同時造成刑罰法律與行政秩序罰
    規定發生競合適用之關係時，基於「一事不二罰」之法理，
    經由立法程序確立應以刑罰優先為原則，避免行為人承受過
    度且重複之處罰。此觀該條立法理由明確揭示：「一行為同
    時觸犯刑事法律及違反行政法上義務規定時，由於刑罰與行
    政罰同屬對不法行為之制裁，而刑罰之懲罰作用較強，故依
    刑事法律處罰，即足資警惕時，實無一事二罰再處行政罰之
    必要。且刑事法律處罰，由法院依法定程序為之，較符合正
    當法律程序，應予優先適用。但罰鍰以外之沒入或其他種類
    行政罰，因兼具維護公共秩序之作用，為達行政目的，行政
    機關仍得併予裁處，故為第一項但書規定。」，其理益明。
    是以前揭行政罰法中刑事法律處罰優先，且不再處以行政秩
    序罰之目的，既係因為行為人已接受刑罰而足資警惕，且已
    發生懲罰之作用，即無使行為人陷於雙重處罰之不利益，則
    關於刑事法律處罰之範圍自應採取實質認定，凡刑事實體法
    或程序法中所規定客觀上剝奪行為人生命、自由、財產權利
    ，主觀上亦因制裁之嚴厲性、痛苦性，其強度足以造成心理
    強制而間接達成矯正教化目的之處遇手段，皆應納入其中，
    而不以形式上符合刑法第32條至第34條所定主刑及從刑種類
    者為限，始與前揭法律規範之意旨相符，臺灣高等法院臺中
    分院95年度交抗字第580、591號、96年度交抗字第262、253
    號均採同旨，可資參照。
六、經查：
（一）本件受處分人上開酒後駕車除構成道路交通管理處罰條例
      第35條第1項第1款之交通違規事由外，亦已合於刑法第
      185條之3服用酒類不能安全駕駛動力交通工具而駕駛罪之
      構成要件，經臺灣臺中地方法院檢察署檢察官於斟酌受處
      分人之犯後態度及公共利益之維護，認以緩起訴處分為適
      當，乃以97年度速偵字第4948號為緩起訴處分，其緩起訴
      期間為1年，受處分人並向勵馨基金會支付5萬元等情，有
      臺灣臺中地方法院檢察署97年度速偵字第4948號緩起訴處
      分書可佐。則受處分人上開違反刑事法律禁止規範之犯罪
      事實既已明確，僅因檢察官採取緩起訴處分之替代性刑事
      處遇手段，未將該案逕行起訴或聲請簡易判決處刑，致其
      後適用之刑事訴訟程序有所區別，然就受處分人負有包括
      支付一定金額予檢察官指定機構在內之義務觀察，其如未
      在上開指定期間內確實履行義務，依刑事訴訟法第253條
      之3第1項第3款之規定，受處分人將遭受撤銷緩起訴處分
      之不利益；反之，倘其確實遵守並履行各項緩起訴條件，
      除非合於刑事訴訟法第260條所定情形之一，否則受處分
      人即無再就同一案件遭受刑事訴追之虞。從而，受處分人
      已因上開緩起訴處分而剝奪其財產權，主觀上前揭金錢給
      付義務亦具有強制性、懲罰性，雖不若易科罰金係以支付
      金錢作為自由刑之替代，惟經由緩起訴處分條件之履行使
      其免於遭檢察官發動起訴程序，仍具有替代刑罰之效果，
      廣義而言，應屬前揭所稱之「實質刑事法律處罰」，而有
      行政罰法第26條第1項「一事不二罰」規定之適用。
（二）從而，原處分關於罰鍰部分之裁罰權限，業已由刑事法院
      之緩起訴處分所取代，即依行政罰法第26條第1項前段規
      定，應依刑事法律處罰之，已無再依上開道路交通管理處
      罰條例第35條第1項第1款裁處行政罰鍰之餘地，受處分人
      之異議為有理由，原處分就罰鍰裁處部分諭知「本案罰鍰
      俟法院緩起訴期滿後裁決」部分撤銷，此部分由本院為受
      處分人不罰之諭知。至於其餘裁處部分，因異議人並無異
      議，故不予審理，附此敘明。
七、據上論斷，應依道路交通管理處罰條例第87條第2項，道路
    交通案件處理辦法第20條，裁定如主文。
中    華    民    國    98    年    3     月    4     日
                    交通法庭    法  官  黃家慧
上正本證明與原本無異。
如不服本裁定應於送達後5日內向本院提出抗告狀。
                                書記官  陳靖騰
中    華    民    國    98    年    3     月    4     日


司法院資訊處製作；財團法人民間司法改革基金會備份。
